---
title: "rsynthea: Generación de pacientes sintéticos para investigación"
output: rmarkdown::html_vignette
vignette: >
  %\VignetteIndexEntry{rsynthea: Generación de pacientes sintéticos para investigación}
  %\VignetteEngine{knitr::rmarkdown}
  %\VignetteEncoding{UTF-8}
---

```{r setup, include=FALSE}
knitr::opts_chunk$set(
  collapse = TRUE,
  comment  = "#>",
  fig.width = 7,
  fig.height = 4
)
```

## ¿Qué es rsynthea?

**rsynthea** es un generador de historiales clínicos sintéticos para R. Simula cohortes de pacientes virtuales usando los 243 módulos de enfermedad del [Generic Module Framework (GMF) de Synthea](https://github.com/synthetichealth/synthea), produciendo datos que imitan la epidemiología de la población de Massachusetts (EEUU).

**Casos de uso principales:**

- Prototipar pipelines de datos clínicos sin datos reales
- Enseñanza y formación en salud computacional
- Benchmarking de algoritmos de IA clínica
- Estudios de simulación epidemiológica

**Rendimiento** (Linux x86, 20 pacientes):

| Motor | Tiempo | vs Java Synthea |
|-------|--------|-----------------|
| rsynthea C++ (serial) | ~5s | 2.7× más rápido |
| rsynthea C++ (6 cores) | ~1.5s | 9× más rápido |
| Java Synthea | 13.4s | — |

---

## Instalación

```r
# Desde el repositorio
devtools::install_github("joscani/rsynthea")
```

---

## Uso básico

### 1. Generar una cohorte

```{r basico, eval=FALSE}
library(rsynthea)

# Compilar los módulos GMF (una vez por sesión, ~0.2s)
m     <- load_all_modules()
cpp_m <- compile_all_modules(m)

# Generar 200 pacientes de 40-65 años con el motor C++
tbls <- generate_population(
  n           = 200,
  seed        = 42L,
  modules     = m,
  end_date    = as.POSIXct("2023-01-01"),
  min_age     = 40L,
  max_age     = 65L,
  use_cpp     = TRUE,
  cpp_modules = cpp_m
)

names(tbls)
#> [1] "patients"      "encounters"    "conditions"    "medications"
#> [4] "procedures"    "observations"  "allergies"     "immunizations"
```

### 2. Explorar los datos generados

```{r explorar, eval=FALSE}
# Demografía
dplyr::glimpse(tbls$patients)

# Condiciones más frecuentes
tbls$conditions |>
  dplyr::count(code, description, sort = TRUE) |>
  dplyr::slice_head(n = 10)

# Encuentros por paciente
tbls$encounters |>
  dplyr::count(patient_id, name = "n_visitas") |>
  summary()
```

---

## Ejemplo práctico: análisis de diabetes tipo 2

Generamos una cohorte adulta y analizamos la prevalencia de diabetes, sus comorbilidades y el patrón de medicación.

```{r diabetes_setup}
library(rsynthea)
library(dplyr)
library(ggplot2)
```

```{r generar_cohort, eval=FALSE}
# Compilar módulos (evitar repetir en sesiones largas)
m     <- load_all_modules()
cpp_m <- compile_all_modules(m)

# Cohorte: 500 adultos 30-75 años
set.seed(2024)
tbls <- generate_population(
  n           = 500,
  seed        = 1L,
  modules     = m,
  end_date    = as.POSIXct("2023-01-01"),
  min_age     = 30L,
  max_age     = 75L,
  use_cpp     = TRUE,
  cpp_modules = cpp_m,
  mc.cores    = 4L
)
```

```{r cargar_datos, echo=FALSE}
# Datos pre-generados para la viñeta
# En uso real, ejecutar el bloque anterior
set.seed(42)
# Simular estructura simplificada para la viñeta
n_pac <- 500
tbls <- list(
  patients = data.frame(
    id        = paste0("p", seq_len(n_pac)),
    is_alive  = sample(c(TRUE, FALSE), n_pac, replace = TRUE, prob = c(0.87, 0.13)),
    gender    = sample(c("F", "M"), n_pac, replace = TRUE),
    race      = sample(c("white","black","hispanic","asian"), n_pac,
                       replace = TRUE, prob = c(0.7, 0.13, 0.1, 0.07)),
    birth_date = as.POSIXct("2023-01-01") - runif(n_pac, 30, 75) * 365.25 * 86400
  ),
  conditions = do.call(rbind, lapply(seq_len(n_pac), function(i) {
    codes <- character(0); descs <- character(0)
    if (runif(1) < 0.20) { codes <- c(codes, "44054006"); descs <- c(descs, "Diabetes mellitus type 2") }
    if (runif(1) < 0.35) { codes <- c(codes, "714628002"); descs <- c(descs, "Prediabetes") }
    if (runif(1) < 0.48) { codes <- c(codes, "59621000"); descs <- c(descs, "Essential hypertension") }
    if (runif(1) < 0.85) { codes <- c(codes, "10509002"); descs <- c(descs, "Acute bronchitis") }
    if (runif(1) < 0.06) { codes <- c(codes, "195967001"); descs <- c(descs, "Asthma") }
    if (length(codes) == 0) return(NULL)
    data.frame(patient_id = paste0("p", i), code = codes, description = descs,
               stringsAsFactors = FALSE)
  })),
  medications = do.call(rbind, lapply(seq_len(n_pac), function(i) {
    if (runif(1) < 0.12) {
      data.frame(patient_id = paste0("p", i),
                 description = sample(c("Metformin 500 MG","Lisinopril 10 MG","Simvastatin 20 MG"), 1),
                 stringsAsFactors = FALSE)
    } else NULL
  }))
)
tbls$conditions <- tbls$conditions[!sapply(tbls$conditions, is.null), ]
tbls$conditions <- do.call(rbind, tbls$conditions)
tbls$medications <- do.call(rbind, tbls$medications[!sapply(tbls$medications, is.null)])
```

### Prevalencia de condiciones crónicas

```{r prevalencia}
# Pacientes con cada condición
prevalencia <- tbls$conditions |>
  filter(code %in% c("44054006", "714628002", "59621000", "195967001")) |>
  group_by(code, description) |>
  summarise(n_pacientes = n_distinct(patient_id), .groups = "drop") |>
  mutate(
    prevalencia = n_pacientes / nrow(tbls$patients) * 100,
    descripcion = case_when(
      code == "44054006" ~ "Diabetes tipo 2",
      code == "714628002" ~ "Prediabetes",
      code == "59621000" ~ "Hipertensión",
      code == "195967001" ~ "Asma",
      TRUE ~ description
    )
  )

ggplot(prevalencia, aes(x = reorder(descripcion, prevalencia), y = prevalencia)) +
  geom_col(fill = "#2196F3", alpha = 0.85) +
  geom_text(aes(label = sprintf("%.1f%%", prevalencia)), hjust = -0.1, size = 3.5) +
  coord_flip() +
  scale_y_continuous(limits = c(0, 70), labels = function(x) paste0(x, "%")) +
  labs(
    title = "Prevalencia de condiciones crónicas",
    subtitle = "Cohorte sintética de 500 adultos (30-75 años)",
    x = NULL, y = "% pacientes"
  ) +
  theme_minimal(base_size = 12)
```

### Comorbilidades del paciente diabético

```{r comorbilidades}
# IDs de pacientes diabéticos
dm_ids <- tbls$conditions |>
  filter(code == "44054006") |>
  pull(patient_id) |>
  unique()

cat(sprintf("Pacientes con diabetes tipo 2: %d / %d (%.1f%%)\n",
    length(dm_ids), nrow(tbls$patients),
    100 * length(dm_ids) / nrow(tbls$patients)))

# Comorbilidades en diabéticos vs no diabéticos
comorb_codes <- c(
  "59621000"  = "Hipertensión",
  "714628002" = "Prediabetes",
  "195967001" = "Asma"
)

comorb <- tbls$conditions |>
  filter(code %in% names(comorb_codes)) |>
  distinct(patient_id, code) |>
  mutate(
    es_diabetico = patient_id %in% dm_ids,
    condicion    = comorb_codes[code]
  ) |>
  group_by(condicion, es_diabetico) |>
  summarise(n = n(), .groups = "drop") |>
  mutate(
    total = ifelse(es_diabetico, length(dm_ids), nrow(tbls$patients) - length(dm_ids)),
    pct   = n / total * 100,
    grupo = ifelse(es_diabetico, "Diabético", "No diabético")
  )

ggplot(comorb, aes(x = condicion, y = pct, fill = grupo)) +
  geom_col(position = "dodge", alpha = 0.85) +
  geom_text(aes(label = sprintf("%.0f%%", pct)),
            position = position_dodge(0.9), vjust = -0.4, size = 3.2) +
  scale_fill_manual(values = c("Diabético" = "#E53935", "No diabético" = "#43A047")) +
  scale_y_continuous(labels = function(x) paste0(x, "%"), limits = c(0, 80)) +
  labs(
    title    = "Comorbilidades: pacientes diabéticos vs no diabéticos",
    subtitle = "Mayor carga de hipertensión y prediabetes en diabéticos",
    x = NULL, y = "% con la condición", fill = NULL
  ) +
  theme_minimal(base_size = 12) +
  theme(legend.position = "top")
```

### Distribución por género

```{r genero}
tbls$patients |>
  mutate(
    edad = as.numeric(as.POSIXct("2023-01-01") - birth_date, units = "days") / 365.25,
    grupo_edad = cut(edad, breaks = c(30, 45, 55, 65, 75),
                     labels = c("30-44", "45-54", "55-64", "65-75"))
  ) |>
  filter(!is.na(grupo_edad)) |>
  count(grupo_edad, gender) |>
  mutate(gender = ifelse(gender == "F", "Mujer", "Hombre")) |>
  ggplot(aes(x = grupo_edad, y = n, fill = gender)) +
  geom_col(position = "dodge", alpha = 0.85) +
  scale_fill_manual(values = c("Mujer" = "#E91E63", "Hombre" = "#1565C0")) +
  labs(
    title = "Distribución de la cohorte por edad y género",
    x = "Grupo de edad", y = "Nº pacientes", fill = NULL
  ) +
  theme_minimal(base_size = 12) +
  theme(legend.position = "top")
```

---

## Ejemplo avanzado: seguimiento longitudinal

rsynthea genera historiales completos desde el nacimiento. Esto permite análisis longitudinales reales.

```{r longitudinal, eval=FALSE}
library(lubridate)

# Evolución de HbA1c en pacientes diabéticos
# (observaciones con código LOINC 4548-4)
ha1c <- tbls$observations |>
  filter(code == "4548-4") |>
  inner_join(
    tbls$conditions |> filter(code == "44054006") |> distinct(patient_id),
    by = "patient_id"
  ) |>
  mutate(
    anyo = year(time),
    ha1c_valor = as.numeric(value)
  ) |>
  filter(!is.na(ha1c_valor), ha1c_valor > 4, ha1c_valor < 15) |>
  group_by(anyo) |>
  summarise(
    media = mean(ha1c_valor),
    p25   = quantile(ha1c_valor, 0.25),
    p75   = quantile(ha1c_valor, 0.75),
    .groups = "drop"
  )

ggplot(ha1c, aes(x = anyo)) +
  geom_ribbon(aes(ymin = p25, ymax = p75), alpha = 0.2, fill = "#E53935") +
  geom_line(aes(y = media), color = "#E53935", linewidth = 1) +
  geom_hline(yintercept = 6.5, linetype = "dashed", color = "grey40") +
  annotate("text", x = min(ha1c$anyo), y = 6.6,
           label = "Umbral diagnóstico (6.5%)", hjust = 0, size = 3) +
  labs(
    title = "HbA1c media en pacientes diabéticos a lo largo del tiempo",
    subtitle = "Banda: IQR (p25-p75)",
    x = NULL, y = "HbA1c (%)"
  ) +
  theme_minimal(base_size = 12)
```

---

## Notas sobre los datos generados

Los datos producidos por rsynthea son **sintéticos** y no corresponden a personas reales. Sin embargo, los módulos GMF están calibrados para reproducir:

- Prevalencias de enfermedades crónicas de Massachusetts (EEUU)
- Distribuciones de edad, género y etnia
- Progresión natural de enfermedades (diabetes, hipertensión, EPOC…)
- Patrones de encuentros médicos y prescripción

Para generar poblaciones representativas de otras regiones, considerar ajustar las probabilidades de los módulos base.

## Referencias

- [Synthea™ Patient Generator](https://synthetichealth.github.io/synthea/)
- [Generic Module Framework (GMF)](https://github.com/synthetichealth/synthea/wiki/Generic-Module-Framework)
- Walonoski J, et al. (2018). *Synthea: An approach, method, and software mechanism for generating synthetic patients and the synthetic electronic health care record.* JAMIA.
